臺灣高等法院刑事裁定
111年度毒抗字第34號
抗  告  人  
即  被  告  曹文元


                    （現於法務部○○○○○○○○強制戒治中）
上列抗告人即被告因毒品危害防制條例案件，不服臺灣臺北地方
法院110年度毒聲字第1064號，中華民國110年12月14日裁定（聲
請案號：110年度聲戒字第71號、110年度毒偵緝字第379號、110
年度毒偵字第3987、3988、3989號），提起抗告，本院裁定如下
：
    主  文
抗告駁回。
    理  由
一、原裁定意旨略以：抗告人即被告甲○○（下稱被告）因施用第
    二級毒品案件，前經臺灣臺北地方法院於民國109年12月14
    日以109年度毒聲字第364號裁定令入勒戒處所執行觀察、勒
    戒確定，並於110年10月26日令入法務部○○○○○○○○附設勒戒
    處所執行觀察、勒戒。而被告經令入上開勒戒處所執行觀察
    、勒戒後，經醫療人員依據被告之前科紀錄與行為表現、臨
    床評估及社會穩定度等各項標準綜合判斷後，認被告有繼續
    施用毒品傾向乙情，有法務部○○○○○○○○110年12月7日新戒所
    衛字第11007017290號函附之有無繼續施用毒品傾向評估標
    準紀錄表暨證明書可稽，爰依毒品危害防制條例第20條第2
    項後段之規定，裁定令入戒治處所施以強制戒治，其期間為
    6個月以上，至無繼續強制戒治之必要為止，但最長不得逾1
    年等語。
二、抗告意旨略以：
　㈠原裁定係以被告之前科紀錄與行為表現、臨床評估、社會穩
    定度，做為綜合判斷之依據，其中被告之前科紀錄佔總評估
    分數居多，以上認定標準有何專業判斷可言。再者，倘以單
    一前科紀錄超過加分之分數即認有強制戒治必要而捨棄其四
    項加重未達60分，認與此次立法意旨相違，故以前科紀錄為
    基礎，已與立法放寬之明文背道而馳，亦與最高法院109年
    台上字第3908號、3260號刑事判決意旨相違。又被告受觀察
    勒戒前另於監獄執行數年，被告是否有「繼續施用毒品之傾
    向」與「強制戒治」之實效及必要，實有待商確。
　㈡觀察勒戒處所之心理醫師，僅以簡短的2至3分鐘的談話內容
    ，即能評定被告於觀察勒戒結束後，將有繼續施用毒品之傾
    向，此種評估方式於醫學專業角度若真有疾病之患者，也僅
    能依初診論，才能實質有效幫助至觀察勒戒之勸導意義，亦
    無法斷定有無繼續施用毒品之傾向。
　㈢105年11月28日蔡英文總統主持執政決策協調會議時陳述，並
    宣示對於毒品成癮者應視為「病人」，不能僅以定罪和處罰
    方式對待，是以此次修法將施用毒品者視為「病患性犯人」
    將5年後修改為3年後，放寬觀察勒戒和強制戒治適用時機，
    協助施用毒品者戒除毒癮。且最高法院109年度台上大字第3
    826號裁定復參酌專家鑑定人許福生教授、林式穀醫師之見
    解，表示：鑑於將施用毒品者監禁於監獄內，僅能短期間防
    止其接觸毒品，因慣用毒品產生之「心癮」根本無法根除，
    並慮及毒品危害防制條例施行多年累積之戒毒經驗及實效，
    暨逐步擴充之醫療、戒癮機構、專業人力、社區支援系統等
    資源，尤以本次毒品危害防制條例第24條修正，擴大檢察官
    對施用毒品者附條件緩起訴處分之範圍，使其能視個案具體
    情形給予適當多元處遇，擺脫以往側重於「犯人」身分之處
    罰，著重其為「病患」之特質，並以「治療」疾病為出發點
    ，始為憲法應保障人民之生存權。本次修法既已認定施用毒
    品者為「病患」並以治療「疾病」作為出發點，然觀之被告
    之情形，前因多次觸犯毒品罪超過3次，依據修法前之法令
    均依同法第10條論處，使被告均無機會接受現行機構外之完
    整醫療處遇，而過往施用第一級毒品海洛因及第二級毒品安
    非他命，並無實質之替代治療方式，若依專家所述監禁於監
    內僅能短期防止接觸毒品，並無法實質根除施用毒品者之「
    心癮」。依新修正之毒品危害防制條例，無非是要給犯有毒
    品罪之「病患性犯人」，再一次自新的機會，若是將觀察勒
    戒之「病患性犯人」例如被告，2個月期滿之後，全部轉介
    至現有的專業醫療機構或專業人力社區支援系統等資源，相
    信以專業機構的幫忙和協助定能更徹底拔除被告之「心癮」
    。然被告因施用毒品罪，在9月中至10月直至被警方緝獲為
    止，被告自行至聯合醫院昆明院區，以替代療法「美沙冬」
    開始慢慢將毒癮戒除。被告也有正當且穩定的水電工作，然
    被告在本次觀察勒戒期，均已能完全將施用毒品之「身癮」
    完全戒除，而「心癮」能否完全根除，仍需待服刑完畢後，
    重返社會必需面臨之考驗，若是能將該強制戒治撤銷，改以
    機構外完整之醫療處遇，是否更能使如被告有心戒毒者，能
    在戒毒的路上無縫接軌，於再度重返社會後，由專業醫療機
    構協助，完全根除「心癮」，懇請就被告所陳重新評估審酌
    。
　㈣被告家中僅餘同母異父的哥哥一人，且定居大陸地區多年，
    依觀察勒戒處所之規定，親兄弟必需要有「戶籍證明」才能
    通信，申請電子戶籍謄本之證明，流程至少要3天以上，而
    寄信至大陸地區東莞市東城區亦需好幾天，再加上現今疫情
    嚴重，計入隔離時間，根本來不及，被告才未通知哥哥，且
    不想因被告一己之錯麻煩哥哥，造成哥哥經濟的負擔。懇請
    審慎審酌後，撤銷原裁定，重新給予被告自新的機會云云。
三、按觀察、勒戒後，檢察官或少年法院（地方法院少年法庭）
    依據勒戒處所之陳報，認受觀察、勒戒人有繼續施用毒品傾
    向者，檢察官應聲請法院裁定或由少年法院（地方法院少年
    法庭）裁定令入戒治處所強制戒治，其期間為6個月以上，
    至無繼續強制戒治之必要為止，但最長不得逾1年，毒品危
    害防制條例第20條第2項定有明文。次按有無繼續施用毒品
    傾向之評估標準，並非完全以受勒戒人勒戒後之結果為準，
    勒戒前之各種情況，仍應作為評估之依據。依勒戒處所評分
    說明手冊規定，係以前科紀錄與行為表現、臨床評估、社會
    穩定度，三項合併計算分數，每一大項皆有靜態因子與動態
    因子。而關於有無繼續施用毒品傾向之評估標準，法務部業
    於110年3月26日以法矯字第11006001760號函修正頒布「有
    無繼續施用毒品傾向評估標準紀錄表」、「有無繼續施用毒
    品傾向評估標準評分說明手冊」，上開評分說明手冊載明判
    定之原則：「受觀察勒戒人入所後，經過2週時間的觀察、
    勒戒，由處所及醫療人員依據其各項紀錄、資料及觀察勒戒
    期間之行為表現，加以評分。在勒戒人入所4至6週後，可再
    做一次評估以做必要之評分修正。每一大項皆有靜態因子與
    動態因子。先以靜態因子分數評分，靜態因子分數總分在60
    分（含）以上為『有繼續施用毒品傾向』；60分以下，與動態
    因子分數相加，如果總分在60分（含）以上，為『有繼續施
    用毒品傾向』」，又評估標準紀錄表及說明手冊中「前科紀
    錄與行為表現」之第1題及第3題之計分方式修正如下（餘無
    修正）：㈠第1項「毒品犯罪相關司法紀錄」：計分方式修正
    為每筆（次）5分，總分上限為10分；㈡第3項「其他犯罪相
    關紀錄」：計分方式修正為每筆（次）2分，總分上限為10
    分。是被告有無繼續施用毒品傾向，係依具體個案之臨床實
    務及相關事證等情綜合判定，有其相當之專業依據及標準，
    且涉及專門醫學，又衡酌強制戒治之目的，係為協助施用毒
    品者戒斷毒品之心癮及身癮所為之一種保安處分類型，而該
    評估標準係將與判斷有無繼續施用傾向之相關因素加以列舉
    及量化，適用於每一位受觀察、勒戒處分之人，具一致性、
    普遍性、客觀性，以利執法者判定受勒戒人有無繼續施用毒
    品傾向，倘其評估由形式上觀察，無擅斷或濫權等明顯不當
    情事，法院應予尊重。
四、經查：
  ㈠毒品危害防制條例第20條之規定業經總統以109年1月15日華
    總一義字第10900004091號令修正公布，自同年7月15日起生
    效施行，惟本條第2項並未經修正，並無比較新舊法之問題
    ，合先敘明。　　
  ㈡被告依臺灣臺北地方法院以109年度毒聲字第364號裁定，送
    法務部○○○○○○○○附設勒戒處所觀察、勒戒後，該勒戒處所依
    據前開修正後之評估標準，就被告之前科紀錄與行為表現、
    臨床評估、社會穩定度等3大項因素（每大項均有靜態因子
    與動態因子）進行評估，其中：⑴前科紀錄與行為表現部分
    合計為35分（有10筆毒品犯罪相關司法紀錄以上限10分計、
    首次毒品犯罪年齡為21-30歲計5分、有6筆其他犯罪相關紀
    錄以上限10分計、入所時尿液毒品檢驗為多種毒品反應計10
    分，上開4項靜態因子分數合計為35分；另無動態因子），⑵
    臨床評估部分合計為24分（有海洛因、安非他命多重毒品濫
    用計10分、使用年數超過一年計10分，以上靜態因子合計為
    20分；臨床綜合評估（含病識感、動機、態度、就醫意願）
    評定為「中度」計4分，上開動態因子合計為4分），⑶社會
    穩定度部分合計為5分（無靜態因子；又入所後無家人訪視
    計5分，上開動態因子合計為5分計算）。以上前科紀錄與行
    為表現、臨床評估、社會穩定度等總分合計為64分（靜態因
    子共計55分，動態因子共計9分），經評定認被告為有繼續
    施用毒品傾向之情事，有法務部○○○○○○○○110年12月7日新戒
    所衛字第11007017290號函暨附件該所附勒戒所有無繼續施
    用毒品傾向證明書及評估標準紀錄表（見110年度毒偵緝字
    第379號卷第89-95頁）在卷可稽。而前述綜合判斷之結果，
    係該所相關專業知識經驗人士，於被告觀察、勒戒期間，依
    其本職學識就被告之前科紀錄及行為表現、臨床評估及社會
    穩定度等因素所為之綜合判斷，具有科學驗證所得之結論，
    且由形式上觀察，並無擅斷或濫權等明顯不當之情事，法院
    宜予尊重其行政職權之行使及專業之判斷。再者，毒品危害
    防制條例規定強制戒治之目的，既係針對因施用毒品成癮者
    ，此處尚非僅指身癮者，心癮者尤其為甚，其難以戒絕斷癮
    ，致再犯率偏高，故有持續收容於戒治處所施以強制戒治之
    必要，是該條例第20條第2項關於強制戒治之規定，係屬強
    制規定，只要觀察、勒戒後，經評定受觀察、勒戒人有繼續
    施用毒品傾向者，檢察官即應聲請法院裁定受觀察、勒戒者
    令入戒治處所強制戒治，其中並無任何例外規定。又衡酌其
    「其他犯罪相關紀錄」等，僅係供醫師判斷有無戒癮動機的
    參考之一，並非認定有無繼續施用毒品傾向之唯一標準，此
    可從前揭動、靜態因子分析可知；且毒品危害防制條例所規
    定之觀察、勒戒或強制戒治處分，其立法意旨在幫助施用毒
    品者戒除毒癮，該處分之性質非為懲戒行為人，而係為消滅
    受處分人再次施用毒品之危險性，目的係在戒除行為人施用
    毒品身癮及心癮之措施
　　，故觀察、勒戒之執行，其重點在「評估」應否受強制治療
    之可能性，並依其結果有不起訴處分之優遇，亦係提供被告
    改過自新之機會。是以，本件被告經依新修正之上開評估標
    準紀錄表、手冊為專業評估有繼續施用毒品傾向，無法戒斷
    毒癮，自有依法再施以強制戒治之必要，原審據此裁定被告
    令入戒治處所施以強制戒治，其期間為6個月以上，至無繼
    續強制戒治之必要為止，但最長不得逾1年，經核於法並無
    不合。
  ㈢抗告意旨雖再以前詞置辯。惟：
　　1.法務部○○○○○○○○附設勒戒處所人員評估被告是否有繼續施
      用毒品傾向，係以「毒品犯罪相關司法紀錄」、「首次毒
      品犯罪年齡」、「其他犯罪相關紀錄」、「入所時尿液毒
      品檢驗」、「所內行為表現」、「物質使用行為」、「合
      法物質濫用」、「使用年數」、「臨床綜合評估（含病識
      感、動機、態度、就醫意願）」、「工作」、「家庭」等
      靜態因子、動態因子綜合評估，業經本院說明如前，且前
      述法務部○○○○○○○○附設勒戒處所有無繼續施用毒品傾向證
      明書及評估標準紀錄表所載之綜合判斷結果，係該所相關
      專業知識經驗人士於被告入所執行觀察、勒戒期間，依其
      本職學識就被告之前科紀錄及行為表現、臨床評估及社會
      穩定度等因素所為之綜合判斷，具有科學驗證所得之結論
      ，且勒戒處所之組織、人員之資格及執行觀察、勒戒相關
      程序，暨判斷施用毒品者，有無繼續施用毒品傾向，均有
      相關法令嚴格規範，非可恣意而為，由形式上觀察，亦無
      擅斷或濫權等明顯不當之情事，自得資為判斷被告有無繼
      續施用毒品傾向之證明，被告未具體指出或釋明上開評估
      標準紀錄表所載綜合判斷結果有何瑕疵或不當之處，空言
      指摘評估方法不公云云，尚非有據，亦有誤會。
　　2.於司法實務或醫學臨床上，具有毒品前科紀錄者，或因長
      期有機會接觸毒品，或因欲藉由毒品作用暫時隔絕現實環
      境，其反覆性、繼續性地再犯施用毒品犯行之機率，確實
      較沒有毒品前科者高，因此上開評估標準方會將勒戒人之
      前科紀錄列入重要之評分項目，且於評分說明手冊明訂：
      所謂毒品犯罪相關司法紀錄，不論其為吸食施打、運輸、
      販賣、持有毒品或其他罪名，凡觸犯毒品危害防制條例、
      原肅清煙毒條例、原麻醉藥品管理條例或管制藥品管理條
      例相關刑罰規定者均屬之，觀察勒戒、強制戒治及緩起訴
      後不起訴的紀錄也列入毒品相關犯罪紀錄項目範圍。況查
      ，被告自89年起，即有多次因毒品危害防制條例案件，經
      法院裁定觀察勒戒、強制戒治、判處罪刑並執行之紀錄，
      有本院被告前案紀錄表在卷可參。而被告於上開期間屢經
      執行觀察勒戒、強制戒治及法院判處之罪刑後，仍反覆施
      用毒品之前科紀錄，恰符合上開經驗法則，可見上開評估
      標準將受勒戒人的前科紀錄做為重要評估依據，並無違法
      不當之處。且法務部新修正之「有無繼續施用毒品傾向評
      估標準」，已就其中「毒品犯罪相關司法紀錄」、「其他
      犯罪相關紀錄」設有計分上限，當無過度評價被告前科紀
      錄之虞。是抗告意旨認：必應以前科為標準云云，顯不可
      採。
　　3.上開評估標準中「社會穩定度」之第2-2項「入所後家人
      是否訪視」部分，乃客觀之事實，只要無家人訪視即應採
      計5分，而被告固主張家人係因定居大陸，距離遙遠且現
      值疫情嚴重，始未能告知兄長致無家人訪視云云，然家人
      是否入所探視，為勒戒處所評估受觀察、勒戒處分人家庭
      支持程度之方式，於未有家人探視之情形，無論無法探視
      之原因究係為受觀察、勒戒處分人與家人感情疏離，或家
      人之經濟、身體狀況不允許，又或交通往返費時之地域侷
      限，均係彰顯受觀察、勒戒處分人之家人在戒毒過程，無
      法提供精神或經濟支持之情況，故此部分之計分，形式上
      並無不當。抗告意旨此部分所指，顯無理由。
　　4.觀察、勒戒及強制戒治係導入療程觀念，針對行為人將來
      之危險所為預防、矯治措施之保安處分，以達教化與治療
      之目的，可謂刑罰之補充制度，從而毒品危害防制條例本
      身所規定之觀察、勒戒及強制戒治等保安處分，雖兼具剝
      奪自由權利之性質，卻有刑罰不可替代之教化治療作用。
      且毒品危害防制條例第20條第2項係屬強制規定，祇要觀
      察、勒戒後，經評定受觀察、勒戒人有繼續施用毒品傾向
      者，檢察官依法即應聲請法院裁定令入戒治處所施以強制
      戒治，別無例外可言。抗告意旨請求改依機構外處遇方式
      戒除毒癮云云，係屬對法律規定及強制戒治本質之混淆，
      亦難憑採。　
  ㈣綜上所述，原審依毒品危害防制條例第20條第2項後段之規定
    ，裁定被告令入戒治處所施以強制戒治，其期間為6個月以
    上，至無繼續強制戒治之必要為止，但最長不得逾1年，於
    法並無不合。抗告意旨徒以前詞指摘原裁定不當，請求撤銷
    原裁定，要無理由，應予駁回。
據上論斷，應依刑事訴訟法第412條，裁定如主文。
中　　華　　民　　國　　111 　年　　1 　　月　　26　　日
                  刑事第十一庭  審判長法　官  張江澤
　　　　　　　　　　　　　　　　　　　法　官  章曉文
　　　　　　　　　　　　　　　　　　　法　官  郭惠玲
以上正本證明與原本無異。
不得再抗告。
                                      書記官  湯郁琪
中　　華　　民　　國　　111 　年　　1 　　月　　28　　日